臺灣彰化地方法院民事判決
111年度訴字第798號
原      告  許叔貞  
訴訟代理人  蔡明軒  
被      告  顏文讚  
訴訟代理人  楊振裕律師
複代理人    鄭絜伊律師
上列當事人間請求塗銷抵押權登記事件，本院於民國111年11月8
日言詞辯論終結，判決如下：
    主      文
被告應將如附表所示之抵押權設定登記予以塗銷。
訴訟費用由原告負擔。
    事實及理由
一、原告主張略以：訴外人尤福星於民國84年12月22日以其所有
    坐落彰化縣○○鎮○○段0000地號（重測前海埔厝段海埔厝小段
    276地號）土地應有部分（權利範圍892／12743，下稱系爭不
    動產）設定如附表所示之抵押權登記予被告（下稱系爭抵押
    權）。嗣尤福星於111年3月30日死亡，系爭不動產由原告繼
    承取得。而系爭抵押權所擔保之債權清償日期依謄本記載為
    86年5月15日，以此起算15年消滅時效，該抵押債權之請求
    權於101年5月15日時效消滅。又依民法第880條規定，系爭
    抵押權於106年5月15日亦因除斥期間經過而消滅，然系爭抵
    押權設定登記仍然存在，已對原告之所有權形成妨害，爰依
    民法第767條第1項中段之規定，請求塗銷系爭抵押權登記等
    語。並聲明：如主文第1項所示。
二、被告則以：被告與原告之配偶尤福星相識多年，交情甚篤。
    尤福星因經濟窘迫為支應生活開銷，向被告多次借款合計新
    臺幣（下同）200萬元（下稱系爭抵押債權），並於84年12
    月22日以系爭不動產設定抵押權登記予被告作為借款之擔保
    。尤福星於系爭抵押債權清償日期屆至後雖未清償債務，惟
    仍持續支付利息，此經證人洪文政證稱曾於97年間見聞尤福
    星交付金額約1、2萬元款項予被告並表示係償還借款等語可
    佐，足證尤福星至遲於97年間仍有支付利息即還款，應認為
    尤福星承認債務而中斷時效，以此時點重行起算消滅時效，
    系爭抵押債權於112年始罹於時效，則系爭抵押權於117年始
    因除斥期間經過而生權利消滅效果。是原告請求塗銷系爭抵
    押權，洵屬無據。又縱認系爭抵押債權已罹於時效，然時效
    消滅不過減損請求權之效力，債權仍然存在。被告原先係顧
    念其與尤福星間情誼才慷慨解囊助其度過難關，尤福星亦允
    諾還款，其配偶即原告亦知悉系爭債務存在，然尤福星於11
    1年間離世後，原告未思與被告協商處理債務，反而訴請塗
    銷抵押權登記，實屬權利濫用且有違誠信原則。並為答辯聲
    明：原告之訴駁回。
三、到庭之兩造經本院整理及協議簡化爭點，結果如下（本院依
    判決格式調整文字，見本院卷第58至第61頁）：
  ㈠兩造不爭執事項：
　⒈訴外人尤福星於84年12月22日，就其所有之坐落彰化縣○○鎮○
    ○段0000地號土地應有部分（權利範圍892／12743）設定如附
    表所示之系爭抵押權登記予被告。
  ⒉兩造均不爭執系爭抵押權所擔保之債權存在。　　
　㈡本件爭執事項
  ⒈系爭抵押權所擔保之抵押債權之請求權是否已因罹於時效而
    消滅？
  ⒉被告辯稱債務人尤福星於債務清償期屆至後仍有持續交付利
    息，屬民法第129條第1項之承認而使時效中斷，系爭抵押債
    權尚未罹於時效，系爭抵押權亦未因除斥期間經過而消滅，
    是否有據？
  ⒊原告是否因權利濫用及違反誠信原則而不得請求塗銷系爭抵
    押權？
四、得心證之理由
　㈠按消滅時效，因承認而中斷；時效中斷者，自中斷之事由終
    止時，重行起算，民法第129條第1項第2 款、第137條第1項
    分別定有明文。次按當事人主張有利於己之事實者，就其事
    實有舉證之責任，民事訴訟法第277條前段亦有明文。又主
    張債權存在者，就債權發生原因之事實本應負舉證責任。經
    查，依土地登記第一類謄本記載，系爭抵押債權之清償日為
    86年5月15日，因此15年消滅時效期間應於101年5月15日屆
    滿。被告雖辯稱系爭抵押債權到期後，尤福星至97年間仍陸
    續給付利息，應認時效中斷等語，然此為原告所否認，而證
    人洪文政於本院審理時到庭作證：伊認識被告快30年了，認
    識被告是因為被告是福興地區的風水師，伊會去問被告風水
    問題；認識尤福星約20年，是去尤福星開的餐廳認識的。伊
    常常在被告處遇到尤福星，伊不知道尤福星曾跟被告借款並
    拿土地當擔保抵押給被告之事，也沒有問過尤福星或被告渠
    等間借款之事，伊知道尤福星跟被告間有借款往來，是因為
    有一次剛好聽到尤福星說有欠被告一些錢，要還一小部分，
    被告有回應尤福星，意思是有錢再還。伊不知道是借多少錢
    ，也不知道如何借款、有無還錢，也沒有聽渠等說過有沒有
    給利息，伊只有看到尤福星拿錢給被告，看過至少5、6次，
    尤福星拿的錢至少有1萬，伊是看紙鈔拿起來的厚度，時間
    印象是97年，當時伊父親過世，伊常常去被告那裏等語（見
    卷第52至56頁）。依證人證述可知，證人洪文政就尤福星向
    被告借了多少錢、何時借的、還款多少、有以土地抵押等均
    不知情，僅於97年間曾見聞尤福星拿錢給被告數次，然交付
    款項原因甚多，是否用以清償系爭抵押債權之利息，證人仍
    舊無法加以證明，自難認系爭抵押債權有因債務人尤福星之
    承認行為致時效中斷，此外，被告未能再舉證以實其說，被
    告所辯，尚屬乏據，難以採信。
　㈡按以抵押權擔保之債權，其請求權已因時效而消滅，如抵押
    權人，於消滅時效完成後，五年間不實行其抵押權者，其抵
    押權消滅；所有人對於妨害其所有權者得請求除去之，民法
    第880條、第767條第1項中段定有明文。原告主張系爭抵押
    債權之清償日為86年5月15日，被告既無法證明有因尤福星
    之承認債務而中斷時效之情況，則系爭抵押債權於101年5月
    15日罹於時效，應堪認定，被告復未於系爭抵押債權時效消
    滅後5年內實行抵押權，依民法第880條規定，系爭抵押權已
    因5年除斥期間經過而歸於消滅，故原告依民法第767條第1
    項中段規定，請求被告塗銷系爭抵押權，核屬有據
  ㈢又按權利之行使，不得違反公共利益，或以損害他人為主要
    目的。行使權利，履行義務，應依誠實及信用方法，民法第
    148條定有明文。又權利之行使，是否以損害他人為主要目
    的，應就權利人因權利行使所能取得之利益，與他人及國家
    社會因其權利行使所受之損失，比較衡量以定之。倘其權利
    之行使，自己所得利益極少而他人及國家社會所受之損失甚
    大者，基於權利社會化之基本內涵，非不得視為以損害他人
    為主要目的；至當事人行使權利，雖足使他人喪失利益，然
    茍非以損害他人為主要目的，即不在該條所定範圍之內。（
    最高法院107年度台上字第2210號判決可參）。原告請求塗
    銷系爭抵押權，為其本於所有權之正當權利行使，雖因此損
    及被告之利益，然並未逾越其合法權利之範圍，難認原告之
    行為係以損害被告為主要目的，自無權利濫用而違反誠信原
    則之情形，被告此部分之辯稱，無可採取。
　㈣綜上所述，系爭抵押權因除斥期間經過而歸於消滅，原告請
    求被告塗銷系爭抵押權，為有理由，應予准許。　
五、本件事證已臻明確，兩造其餘之攻擊防禦方法及證據資料，
    經本院斟酌後，認均不足以影響本判決之結果，爰不一一論
    列，併此敘明。
六、末按因下列行為所生之費用，法院得酌量情形，命勝訴之當
    事人負擔其全部或一部：二、敗訴人之行為，按當時之訴訟
    程度，為伸張或防衛權利所必要者，民事訴訟法第81條第2
    款定有明文。本院審酌本件訴訟係因原告欲塗銷抵押權及訴
    訟之利益應歸諸原告，被告已因抵押權遭塗銷而蒙受損失，
    被告所為訴訟行為應在防衛其權利所必要之範圍，若令被告
    再行負擔訴訟費用，恐非事理所平，爰依上開規定，諭知由
    原告負擔訴訟費用，藉以平衡雙方之利益，方屬公允。
七、訴訟費用負擔之依據：民事訴訟法第81條第2款。
中　　華　　民　　國　　111 　年　　12　　月　　7 　　日
                  民事第一庭  法　官　范馨元
以上正本係照原本作成。
如對判決上訴，應於判決送達後20日內向本院提出上訴狀。如委
任律師提起上訴者，應一併繳納上訴審裁判費。
中　　華　　民　　國　　111 　年　　12 　　月　 7　 　日
                              書記官  卓千鈴　　　　　　　　　
附表：
編號  不動產坐落 所有權人 權利範圍 抵 押 權 登 記 事 項 １ 彰化縣○○鎮○○段0000地號土地 許叔貞 892／12743 登記日期：84年12月22日 權利種類：抵押權 字號：鹿登字第012745號 權利人：顏文讚 債權額比例：1／1 擔保債權總金額：新台幣200                 萬元 存續期間：自84年12月15日至           86年5月15日 清償日期：86年5月15日 利息(率)：依照中央銀行放款           利率 遲延利息(率)：依照中央銀行               放款利率加倍               計算 違約金：年息百分之10計算 債務人及債務額比例：尤福星 權利標的：所有權 標的登記次序：0018 證明書字號：084彰鹿字第003             498號 設定義務人：尤福星